臺灣高等法院高雄分院刑事判決　　　　 96年度上訴字第478號
上　訴　人　臺灣澎湖地方法院檢察署檢察官
被　　　告　辛○○
被　　　告　戊○○
被　　　告　丙○○
被　　　告　乙○○
共　　　同
選任辯護人　許世　 律師
　　　　　　許安德利 律師
上列上訴人因被告等侵占等案件，不服臺灣澎湖地方法院95年度
訴字第37號中華民國96年1月31日第一審判決（起訴案號：臺灣
澎湖地方法院檢察署95年度偵字第125 號），提起上訴，本院判
決如下：
    主  文
上訴駁回。
    理  由
一、公訴意旨略以：戊○○、丙○○及乙○○於民國（下同）85
    年至94年10月間，均為「新光人壽保險股份有限公司」（下
    稱新光人壽公司）馬公收費通訊處之區主任，辛○○則為91
    年間馬公收費通訊處之經理，各區主任之工作內容為負責招
    攬保險契約、收取保費、處理保戶服務事項（如轉交清償保
    單貸款之款項或轉交保險契約之年金）等保險業務，並於經
    理不在時，代理與經理權限相關之保險業務，均係從事業務
    之人。其等明知己○○、丁○○、翁月音、莊雅升及甲○○
    等保戶未分別於91年8 月21日、88年11月9 日、93年11月29
    日、93年12月21日、93年7 月20日親自辦理新光人壽公司保
    險契約內容變更申請書，竟基於行使偽造私文書之犯意，於
    上揭申請書上登載：此件確為保戶親自辦理等之不實事項，
    而持以向新光人壽公司行使，致呂彩芬（同案被告，由原審
    另行審結）取得上揭保戶之保險契約，呂彩芬並因此得向新
    光人壽公司冒貸金額不等之款項，足生損害於上揭保戶及新
    光人壽公司對保戶契約管理之正確性，因認被告等4 人均涉
    犯刑法第216 、215 條之行使業務登載不實文書罪嫌。
二、按犯罪事實應依證據認定之，無證據不得認定犯罪事實；又
    不能證明被告犯罪，應諭知無罪之判決。刑事訴訟法第154
    條第2 項及第301 條分別定有明文。又按刑事訴訟法上所謂
    認定犯罪事實之證據，係指足以認定被告確有犯罪行為之積
    極證據而言，如未能發現相當證據或證據不足以證明，自不
    能以推測或擬制之方法，以為裁判基礎（最高法院29年度上
    字第3105號及40年度台上字第86號判例參照）。而認定不利
    於被告之事實，須依積極證據，苟積極證據不足為不利被告
    之認定時，即應為有利於被告之認定，更不必有何有利之證
    據；又認定犯罪事實所憑之證據，雖不以直接證據為限，間
    接證據亦包括在內，然而無論直接證據或間接證據，其為訴
    訟上之證明，須於通常一般之人均不致有所懷疑，而得確信
    其為真實之程度者，始得據為有罪之認定，倘其證明尚未達
    到此一程度，而有合理之懷疑存在而無從使事實審法院得有
    罪之確信時，即應由法院為諭知被告無罪之判決（最高法院
    30年度上字第816 號及76年度台上字第4986號判例參照）。
三、公訴人認被告等4 人涉有上開行使業務登載不實文書犯行，
    係以被告等之供述、同案被告呂彩芬之供述暨被害人己○○
    、丁○○、翁月音、莊雅升及甲○○等人於檢察官偵查中之
    證述為論據。惟訊據被告戊○○、丙○○、乙○○、辛○○
    均堅決否認有何行使業務登載不實文書犯行，均辯稱：這些
    字樣是公司規定要記載的，我們不知道保戶未親自辦理，這
    都是呂彩芬拿給我們說是客戶委託辦理的，我們信任他才會
    蓋章，公司並沒有規定要向保戶確認，只是用抽查的方式查
    驗等語；另被告乙○○復辯稱：我確實有向保戶甲○○打電
    話確認等語。
四、經查：
  (一)同案被告呂彩芬為取得己○○、丁○○、翁月音、莊雅升及
    甲○○等保戶之保險契約以向新光人壽公司冒貸款項，乃偽
    蓋、偽簽己○○等保戶之印章、署押於保險契約內容變更申
    請書上，向新光人壽公司申請補發保險契約；而依新光人壽
    公司之內部規定，主管必須向保戶親自確認各該保險契約內
    容變更申請事項係由保戶親自辦理，以保障保戶權益。同案
    被告呂彩芬偽造各該申請書呈請被告戊○○、丙○○、乙○○、辛○○審核時，被告戊○○等人並未實際向保戶確認，
    即在各該申請書上登載：「本件確為保戶親自辦理」等字樣
    並蓋章等情，業據證人即被害人己○○、丁○○、翁月音及
    甲○○證述明確，核與證人即新光人壽公司法務專員庚○○
    、證人即同案被告呂彩芬於原審審理時證述之情節相符（見
    原審卷第155 、157 頁、第162 頁），並為被告戊○○、丙○○、辛○○所不否認，復有各該保險契約內容變更申請書
    及新光人壽公司96年6 月8 日新壽法務字第0255號函及所附
    之空白保險契約內容變更申請書各1 份在卷可稽（見本院卷
    第58、59頁），應堪信為真實。被告乙○○雖辯稱：有向保
    戶甲○○確認云云，惟證人甲○○則堅決否認被告乙○○有
    何確認情事（見原審卷第160 頁）；且衡諸常情，若被告乙○○確有向證人甲○○為確認，證人甲○○何以未有所警覺
    而遭同案被告呂彩芬所冒貸？被告乙○○上開所辯，顯難認
    與事實相符，不足採信。
  (二)證人呂彩芬於原審審理時到庭證稱：「（這些保險內容變更
    的處理流程？）因為我們工作流程填寫完畢之後，拿給公司
    主管蓋章，我跟主管說這是保戶要變更，主管馬上蓋章，變
    更申請書上為客戶親自辦理等字樣也是當場蓋章的時候就寫
    了，因為當時我們在公司同事好幾年，他們都信任我，他們
    有問我是否保戶親自要辦理的，我說是，我自己當代理人時
    ，其他人請我蓋申請書我也會蓋，但是很少確認」等語（見
    原審卷第162 頁）。準此，被告戊○○、丙○○、乙○○、
    辛○○等並未切實遵守新光人壽公司上開關於向申請人親自
    確認之內部規定固為實情，而同案被告呂彩芬亦係利用此一
    管理上的缺失始能趁機取得保戶之保單進而冒貸款項，則被
    告戊○○等人有失職守固堪認定，惟此與被告戊○○等人於
    該申請書上填載親自辦理等字樣，是否係明知不實之事項，
    尚屬二事。參以被告戊○○等人均在新光人壽公司任職多年
    ，對於保險契約變更事項攸關保戶權益，及偽造保戶申請資
    料係屬違法應受刑事制裁之事當知之甚詳，而其等於本案之
    前均無任何犯罪而受刑罰制裁之前科記錄，均非作姦犯科之
    徒，此有其等前案紀錄表附卷足憑，若其等於同案被告呂彩
    芬提出上開偽造申請書時，已明知該申請書係呂彩芬所偽造
    ，將持以冒貸圖得不法利益之用，其等何須甘冒遭受刑罰制
    裁及失業之風險，而協助呂彩芬遂行其犯罪計劃？公訴人復
    未提出任何足以證明被告戊○○等4 人有何明知保戶未親自
    辦理下，仍須呂彩芬為不實填載之動機、目的，或被告戊○○等4 人有何因此而獲得不法利益之共犯結構證據，顯難僅
    因被告戊○○等4 人未遵守新光人壽之上開內部規定之疏失
    ，即遽為推認被告戊○○等4 人之犯行。況被告戊○○等4
    人於為上開文字之填載前確曾向呂彩芬查詢，而經呂彩芬之
    是認始為上開文字之登載一節，已據證人呂彩芬證述屬實，
    是被告戊○○等4 人，顯係因同案被告呂彩芬對其等施行詐
    術後，陷於錯誤始為上開「確為保戶親自辦理」等文字之登
    載，應堪認定。從而，被告戊○○等4 人既係因同案被告呂
    彩芬之詐騙，始為上開「確為保戶親自辦理」之登載，則該
    等保險契約內容變更申請書並非保戶己○○等人親自辦理一
    節，顯非被告戊○○等4 人所明知，被告戊○○等4 人於該
    等保險契約內容變更申請書上為「確為保戶親自辦理」之登
    載，尚與刑法第215 條之業務登載不實罪之成立要件有間。
    ，則被告等4 人向新光人壽公司提出上開申請書，亦無成立
    刑法第216 條、第215 條之行使業務登載不實文書罪可言甚
    明。此外，復查無其他積極證據足以證明被告戊○○等4 人
    有登載不實之故意，揆諸上開法條規定及說明，自應為被告
    戊○○、丙○○、乙○○、辛○○均無罪之諭知。
五、原審因而以不能證明被告戊○○、丙○○、乙○○、辛○○
    犯罪，而為被告等4 人無罪之諭知，核無違誤；檢察官上訴
    意旨，猶執前詞，指摘原判決不當，為無理由，應予駁回。
據上論斷，應依刑事訴訟法第368 條，判決如主文。
本案經檢察官許月雲到庭執行職務。
中　　華　　民　　國　　96　　年　　7 　　月　 　11　　日
                  刑事第四庭    審判長法官　蕭權閔
                                      法官　陳吉雄
                                      法官　林水城
以上正本證明與原本無異。
本判決不得上訴。
中　　華　　民　　國　　96　　年　　7 　　月　 　11　　日
　　　　　　　　　　　　　　　　　　書記官　吳新貞
